【裁判字號】    92,判,239
【裁判日期】    920306
【裁判案由】    營業稅
【裁判全文】
最  高  行  政  法  院  判  決                    九十二年度判字第二三九號
    上  訴  人  皇家建設工程股份有限公司
    代  表  人  甲○○
    被 上訴 人  財政部臺灣省北區國稅局（原為新竹縣稅捐稽徵處承辦業務）
    代  表  人  林吉昌
右當事人間因營業稅事件，上訴人不服中華民國九十一年一月三十一日臺北高等行政
法院九十年度訴字第二○九七號判決，提起上訴。本院判決如左：
    主  文
上訴駁回。
上訴審訴訟費用由上訴人負擔。
    理  由
本件上訴人主張：上訴人於民國（下同）八十二至八十三年間委由訴外人謝惠傑承包
春福新天母模板工程、鄭雪霞住宅模板及鋼筋加工、六家高鐵鷹架工程、六家高鐵泥
作工程、湳雅學府模板工程及外牆打底、陽光花城外牆粉刷及磁磚、新埔凱悅晴園泥
作工程、財神名店模板工程等八項工程（下稱系爭工程），案經被上訴人通報由新竹
縣稅捐稽徵處（現由被上訴人承受訴訟）審核結果，以上訴人未依規定取得憑證，卻
取得謝惠傑交付非實際交易對象之不實發票五十四紙，銷售額計新臺幣（以下同）五
一、五二五、一七四元，稅額二、五七六、二六○元作為進項稅額扣抵銷項稅額，致
逃漏營業稅二、五七六、二六○元。認違章成立，依行為時營業稅法（業於九十年八
月十三日修正公布，九十一年一月一日施行，名稱改為「加值型及非加值型營業稅法
」，以下稱營業稅法）第五十一條第五款規定，除追補營業稅四八一、五七六元外，
另按所漏稅額裁處三倍罰鍰；另開立之發票已依法申報繳納營業稅之銷售額四一、八
九三、六六四元部分，依稅捐稽徵法第四十四條規定，就其未依規定取得憑證金額處
百分之五罰鍰外，另依營業稅法第十九條第一項第一款規定，就其取得不得扣抵憑證
扣抵銷項稅額部分，追補營業稅二、○九四、六八四元，合計補徵營業稅二、五七六
、二六○元，罰鍰三、五三九、三八三元。惟查依司法院釋字第二七五號解釋意旨，
人民違反法律上之義務而應受行政罰之行為，法律無特別規定時，雖以不出於故意為
必要，仍須以過失為其責任條件。而本件上訴人既已依法給付包含營業稅在內之承攬
金額予謝惠傑，嗣後謝惠傑是否依法申報並繳納營業稅，上訴人無從知悉，更難認上
訴人對此有何過失可言，原處分及原判決對此，並未明理由，亦未對於上訴人是否
有過失加以認定。另必須取得虛設行號發票之上訴人明知其為虛設行號，且未有實際
之交易行為，才能以稅捐稽徵法第四十四條規定以「未依法取得交易憑證」處以憑證
總額百分之五之罰鍰。惟上訴人有諸多工地在進行，實際上亦有交易之事實，至於謝
惠傑如何取得各該公司之發票，實非上訴人所能掌握，原判決對於上訴人是否確有交
易之事實存在未加認定，逕處以罰鍰，均有判決不備理由之違法。此亦為原審法院九
十年度訴字第四九五號判決所是認，請判決廢棄原判決等語。
被上訴人則以：上訴人前開逃漏營業稅二、五七六、二六○元之事實，有相關資料影
本附卷可稽。且依系爭工程之工程承攬契約書記載，承攬人均為謝惠傑，而上訴人支
付相關工程款之現金支出傳票上亦均有謝惠傑之簽名蓋章收受，上訴人負責人八十五
年一月三十一日於被上訴人談話筆錄，亦坦承謝惠傑因承作系爭工程，而交付不實發
票予上訴人，並據以入帳等語，足證系爭工程之實際承作者為謝惠傑，而非上開開立
發票之各該公司。復按營業稅法第十九條第一項第一款之立法理由在於進項稅額之扣
抵，應以取得並保存合法憑證為要件，藉以證明扣抵之進項稅額屬實，故該款規定未
經取得並保存合法憑證者，其進項稅額不得扣抵，上訴人未依規定取得實際交易對象
所開立之統一發票，其進項稅額自不得扣抵銷項稅額。又依我國現行加值型營業稅係
就各個銷售階段之加值額分別予以課稅之多階段銷售稅，各銷售階段之營業人皆為營
業稅之納稅義務人。故該非交易對象之人是否已按其開立發票之金額報繳營業稅額，
並不影響本件上訴人補徵營業稅之義務。被上訴人依營業稅法第十九條第一項第一款
規定，就其取得不得扣抵憑證扣抵銷項稅額部分，追補稅款，並無違誤。另查，上訴
人未依規定取得謝惠傑開立之統一發票，而持謝惠傑交付之非實際交易對象所開立之
不實統一發票，申報扣抵銷項稅額，即有過失。另所涉稅捐稽徵法第四十四條處罰部
分，依財政部八十五年四月二十六日台財稅第八五一九○三三一三號函釋意旨，因與
營業稅法第五十一條勿庸併罰，乃擇重按營業稅法第五十一條處罰，本件合計裁處罰
鍰三、五三九、三八三元，於法並無不合。末按上訴人未依規定取得實際交易對象所
開立之統一發票，依營業稅法第十九條第一項第一款規定其進項稅額自不得扣抵銷項
稅額，上訴人卻持以扣抵銷項稅額，核即有虛報進項稅額致逃漏營業稅情事，至該非
交易對象之人是否已按其開立發票之金額報繳營業稅額，並不影響本件上訴人逃漏營
業稅之違章事實，且財政部八十三年七月九日台財稅第八三一六○一三七一號函釋係
對納稅義務人授益之行政命令，非謂因該非交易對象已按其開立發票之金額報繳營業
稅額，上訴人即無逃漏稅，上訴人所訴顯有誤解。至上訴理由所援引之臺北高等行政
法院九十年訴字第四九五號判決，係因該案被告機關就原告主張確係與該虛設行號交
易乙節，無法證明行為人有過失，與本案之違章情節不同，尚難比附援引等語，作為
抗辯。
本院按「營利事業依法規定應給與他人憑證而未給與，應自他人取得憑證而未取得，
或應保存憑證而未保存者，應就其未給與憑證、未取得憑證或未保存憑證，經查明認
定之總額，處百分之五罰鍰。」稅捐稽徵法第四十四條定有明文。又「營業人左列進
項稅額，不得扣抵銷項稅額：一購進之貨物或勞務未依規定取得並保存第三十三條所
列之憑證者。．．．」「營業人銷售貨物或勞務，應依本法營業人開立銷售憑證時限
表規定之時限，開立統一發票，交付買受人」、「統一發票由政府印製發售，或核定
營業人自行印製其格式，記載事項與使用辦法由財政部定之」，「納稅義務人有左列
情形之一者，除追繳稅款外，按所漏稅額處一倍至十倍罰鍰，並得停止其營業：一．
．．五虛報進項稅額者。．．．」分別為營業稅法第十九條第一項第一款、第三十二
條第一項、第三項、第五十一條第五款所明定。又「對外營業事項之發生，營利事業
應於發生時自他人取得原始憑證，如進貨發票，或給與他人原始憑證，如銷貨發票。
」稅捐稽徵機關管理營利事業會計帳簿憑證辦法第二十一條亦有明定。財政部八十三
年七月九日台財稅第八三一六○一三七一號函釋：「．．．說明二．．．(二)取得虛設
行號以外其他非實際交易對象開立之憑證申報扣抵案件：1.．．．2.有進貨事實者：
(1)進貨部分，因未取得實際銷貨人出具之憑證，應依稅捐稽徵法第四十四條規定處以
行為罰。(2)至進貨人取得銷貨人以外之營業人所開立之發票申報扣抵，如查明開立發
票之營業人已依法申報繳納該應納之營業稅額者，則尚無逃漏，除依前項規定處以行
為罰外，依營業稅法第十九條第一項第一款規定，應就其取得不得扣抵憑證扣抵銷項
稅額部分，追補稅款。如查明開立發票之營業人並未依法申報繳納該應納之營業稅額
者，即有逃漏，除依前項規定處以行為罰外，並應依營業稅法第五十一條第五款規定
補稅並處罰。．．．」及八十五年四月二十六日台財稅第八五一九○三三一三號函釋
：營業人觸犯營業稅法第五十一條各款，如同時涉及稅捐稽徵法第四十四條規定者，
勿庸併罰，應擇一從重處罰等意旨，與營業稅法與稅捐稽徵法之立法目的不相違背，
均可採用。本件上訴人於八十二至八十三年間委由謝惠傑承包系爭工程，未依規定取
得憑證，卻取得謝惠傑交付非實際交易對象所開立之不實統一發票五十四紙，作為進
項稅額扣抵銷項稅額，致逃漏營業稅二、五七六、二六○元之事實，有工程承攬書、
談話筆錄、統一發票查核清單等相關資料影本附卷可證。查依系爭工程之工程承攬契
約書記載，其承攬人均為謝惠傑，而上訴人支付相關工程款之現金支出傳票上，亦均
由謝惠傑之簽名蓋章收受，上訴人代表人甲○○於八十五年一月三十一日談話筆錄亦
坦承：謝惠傑因承作系爭工程，而交付不實發票予上訴人，上訴人並據以入帳，足證
系爭工程之實際承作者為謝惠傑，而非上開開立發票之各該公司。復按營業稅法第十
九條第一項第一款之立法理由在於進項稅額之扣抵，應以取得並保存合法憑證為要件
，藉以證明扣抵之進項稅額屬實，故該款規定未經取得並保存合法憑證者，其進項稅
額不得扣抵，上訴人未依規定取得實際交易對象所開立之統一發票，其進項稅額自不
得扣抵銷項稅額。又依我國現行加值型營業稅係就各個銷售階段之加值額分別予以課
稅之多階段銷售額，各銷售階段之營業人皆為營業稅之納稅義務人。故該非交易對象
之人是否已按其開立發票之金額報繳營業稅額，並不影響本件上訴人補繳營業稅之義
務。至謝惠傑因未依規定開立發票，經核定補稅，核屬另一違章事實，尚難以之作為
不得補稅之依據。從而，被上訴人以本件違章事證明確，就其中開立之發票未依法申
報繳納營業稅之銷售額九、六三一、五一○元部分，依營業稅法第五十一條第五款規
定，除追補營業稅四八一、五七六元外，另按所漏稅額裁處三倍罰鍰，另關於稅捐稽
徵法第四十四條處罰部分，依財政部八十五年四月二十六日台財稅第八五一九○三三
一三號函釋意旨，因與營業稅法第五十一條勿庸併罰，乃擇重按營業稅法第五十一條
處罰；另開立之發票已依法申報繳納營業稅之銷售額四一、八九三、六六四元部分，
依稅捐稽徵法第四十四條規定，就其未依規定取得憑證金額處百分之五罰鍰外，另依
營業稅法第十九條第一項第一款規定，就其取得不得扣抵憑證扣抵銷項稅額部分，追
補營業稅二、○九四、六八四元，又因開立統一發票之營業人已依規定報繳營業稅，
故不再處漏稅罰，合計補徵營業稅二、五七六、二六○元，裁處罰鍰三、五三九、三
八三元，本件合計裁處罰鍰三、五三九、三八三元，於法並無不合，一再訴願決定遞
予駁回，亦無不當，原判決依前開調查結果，斟酌全辯論意旨，乃駁回上訴人在原審
之訴，經核尚無不合。上訴意旨仍認原判決對於上訴人是否有過失未加認定，適用法
規顯有錯誤，並援引情節不相同之原審法院九十年度訴字第四九五號判決，指摘原判
決不當，聲明廢棄，難謂有理由，應予駁回。
據上論結，本件上訴為無理由，爰依行政訴訟法第二百五十五條、第九十八條第三項
前段，判決如主文。
中    華    民    國    九十二      年      三        月      六        日
                    最 高 行 政 法 院  第 三 庭
                                審 判 長 法  官      葉  振  權
                                         法  官      林  家  惠
                                         法  官      吳  錦  龍
                                         法  官      劉  鑫  楨
                                         法  官      吳  明  鴻
右  正  本  證  明  與  原  本  無  異
                                         法院書記官  莊  俊  亨
中    華    民    國    九十二      年      三        月      六        日


司法院資訊處製作；財團法人民間司法改革基金會備份。
